【裁判字號】    89,訴,29
【裁判日期】    891011
【裁判案由】    侵權行為損害賠償
【裁判全文】
臺灣高等法院臺南分院民事判決  八十九年度訴字第二九號  ｅ
      原      告  戊  ○  ○
                  丙  ○  ○
                  乙  ○  ○
                  甲  ○  ○
                  丁  ○  ○
      共      同
      訴訟代理人  林  國  明  律師
      被      告  庚  ○  ○  .
      訴訟代理人  王  添  智  律師
右當事人間請求侵權行為損害賠償事件，經本院刑事庭移送前來，本院判決如左：
      主      文
被告應給付原告戊○○、丙○○、乙○○、甲○○、丁○○各新台幣參拾萬元及各自
民國八十九年二月十七日起，至清償日止，按週年利率百分之五計算之利息。
原告其餘之訴均駁回。
訴訟費用由被告負擔四分之三，餘由原告平均負擔。
本判決第一項於原告各以新台幣壹拾萬元供擔保後，得假執行。但被告如於得假執行
程序實施前，各以新台幣參拾萬元為原告預供擔保，得免為假執行。
原告其餘假執行之聲請均駁回。
      事      實
甲、原告方面：
一、聲明：求為判決：
（一）被告應給付原告己○○新台幣（下同）一百二十萬四千二百七十七元（己○○
      部分已撤回）、應分別給付原告戊○○、丙○○、乙○○、甲○○、丁○○每
      人各四十萬元，及均自起訴狀繕本送達翌日起至清償日止按年息百分之五計算
      之利息。
（二）訴訟費用由被告負擔。
（三）願供擔保請准宣告假執行。
二、陳述：
（一）按因故意或過失，不法侵害他人之權利者，復損害賠償責任，又不法侵害他人
      致死者，對於支出殯葬費之人，亦應負損害賠償責任，不法侵害他人之身體或
      健康者對於被害人增加生活上之需要時，應負損害賠償責任，又不法侵害他人
      致死者，被害人之父母子女及配偶，雖非財產上之損害，亦得請求賠償相當之
      金額，民法第一百八十四條第一項前段、第一百九十二條第一項、第一百九十
      三條第一項、第一百九十四條分別定有明文；為此本於侵權行為之法律關係，
      依據刑事訴訟法第四百八十七條之規定，提起本件附帶民事訴訟，請求被告應
      將賠償原告下列損害：
      １、醫藥費部分：被害人吳林相被撞後，自民國八十八年九月二十五日起至同
          年十月二十四日止，在家夜線華濟醫院急救及住院治療，計支付醫藥費用
          三十五萬五千三百三十六元，此有收據五張可證。另致被害人吳林相需使
          用紙尿褲及購買藥品、支付看護費等生活上需要之費用合計二萬四千二百
          八十一元，此有收據十八件為證，以上費用係由被害人吳林相之夫即原告
          吳容飛支付。（以上原告己○○均已於本院準備程序中撤回）
      ２、殯葬費部分：被害人吳林相因傷重不治，經原告己○○支付殯葬費用四十
          二萬四千六百六十元，此有收據十二張可證。（以上原告己○○均已於本
          院準備程序中撤回）
      ３、精神慰藉金部分：被害人吳林相遭被告撞傷不治，其配偶及子女即原告吳
          榮飛（夫，此部分亦經原告己○○撤回）、戊○○（長子）、丙○○（次
          子）、乙○○（三子）、甲○○（長女）、丁○○（三女），分別遭受喪
          偶、喪母之痛，此有戶籍謄本可稽，精神所受痛苦折磨，非常人所能想像
          ，為此請求精神慰藉金每人各四十萬元，以資慰藉。
（二）綜上所述，原告等依據侵權行為之法律關係，請求被告賠償如訴之聲明所載之
      金額及其法定遲延利息。
三、證據：醫療費用收據五張、購買藥品及支付看護費用等收據十八張、支付殯葬費
    用等收據十二張、戶籍謄本三份為證，並聲請訊問證人黃文祥、李國榮、曾國城
    、王高鳴、景裕建材行、謝金彪、吳連秋、陳義樹、陳麗如、陳美珠、謝新發。
乙、被告方面：
一、聲明：求為判決：
（一）原告等之訴及假執行之聲請均駁回。
（二）訴訟費用由原告等負擔。
（三）如受不利之判決，願供擔保請免予宣告假執行。
二、陳述：
（一）本件原告己○○雖主張其支出被害人吳林相之醫藥費請求被告庚○○給付云云
      ，惟「參以我民法就不法侵害他人致死者，特於第一百九十二條及第壹佰九十
      四條定其請求範圍，尤應解為被害人如尚生存所應得之利益，並非被害人以外
      之人所得請求賠償」，最高法院五十四年臺上字第九五一號著有判例可循，從
      而原告己○○以被害人吳林相之繼承人身份直接向被告請求被害人吳林相之醫
      藥費，依上揭規定，似有未合，其主張被害人吳林相被撞後，自民國八十八年
      九月廿五日起至同年十月廿四日。在嘉義縣華濟醫院急救及住院治療計支出醫
      藥費用三十五萬五千三百卅六元，並提出收據五張為證。但除其中編號一－二
      、一－三、一－四三張為華濟醫院出具之醫療費用收據外，其餘編號一－一、
      一－五二張係醫療費用帳單並非收據，被告否認之。該原告己○○又主張另致
      被害人吳林相需使用紙尿褲及購買藥品，支付看護等生活上需要之費用合計二
      萬四千二百八十一元，此有收據十八件為證云云，然而其中編號二－一救護車
      收費收據非醫療費用，編號二－二人愛看護中心出具之收據係載明「我收到陳
      美珠君看護費」並非吳林相之看護費，其餘編號二－三起至二－六，編號二－
      九起至二－一五之免用統一發票收據及編號二－七、二－八、二－一六、二－
      一七、二－一八之估價單，不但未載明使用人之姓名，且上載之物品亦非醫療
      上所必需，被告亦否認之。
（二）原告己○○又稱被害人吳林相因傷重不治，經其支付殯葬費用四十二萬四千六
      百六十元，並提出收據十二張為證，除其中編號三－二、三－五、三－八、三
      －一一收據雖為殯葬費用，但其餘收據上所載並非殯葬所必需之費用，原告均
      否認之（尤以編號三－六之估價單及三－七免用統一發票收據竟無收款人之姓
      名住址，顯係虛漲。而編號三－五係估價單並未在明收款人之姓名，編號三－
      八之收據亦未載明收款人之住址，均有欠缺，亟待查明）。
（三）按「慰藉金資賠償須以人格權遭受侵害，使精神上受有痛苦為必要，其核給之
      標準固與財產上損害之計算不同，然非不可斟酌雙方身份資力與加害程度及其
      他各種情形核定相當之數額」，（最高法院五十三年臺上字第二二三號判例參
      照），查被告經濟狀況甚差，斯有各類所得扣繳暨免扣繳憑單乙紙可稽，原告
      等向被告請求精神慰藉金每人各四十萬元，似嫌過高。
（四）末查肇事車輛車號ＪＳ－二七二六號自用小客車，前供被告向雲林縣虎尾鎮○
      ○路明台產物保險股份有限公司投保，肇事後業經保險人依強制汽車責任保險
      法第廿五條之規定，賠付受害人即本件受害人之繼承人新台幣壹佰貳拾萬元在
      案，復有該保險人於八十八年十一月廿二日發給被告之虎尾郵局第九○四號存
      證信函可稽。按「保險人依本法規定給付之保險金，視為加害人或被保險人損
      害賠償金額之一部份；加害人或被保險人受賠償請求時，得扣除之」，亦為強
      制汽車責任保險法第三十條所明定，原告等級已向保險人受賠新台幣壹佰貳拾
      萬元，已如上述，依上揭規定視為損害賠償金額之一部份，依法應扣除之。
三、證據：各類所得扣繳暨免扣繳憑單、虎尾郵局第九○四號存證信函及合作金庫匯
    款回條聯（以上皆影本）為證。
丙、本院依職權向雲林地方法院檢察署調閱八十八年偵字第五七○五號卷宗全卷。
      理      由
一、本件原告主張：被告於八十八年九月二十五日，駕駛牌照號碼ＪＳ－二七二六號
    自用小客車，沿雲林縣東勢鄉雲一五八號公路，由東向西方向行駛，行經該路與
    月眉路之交岔路口時，本應注意在該路段行駛，時速不得超過六十公里，且車輛
    行經交岔路口時，其行進應遵守燈光號誌，且應注意閃光黃燈表示警告，車輛應
    減速接近，注意安全，小心通過，而依當時天候晴、晨光、路面乾燥、無缺陷、
    無障礙物，視距良好，閃光黃燈號誌運作正常等情形，並非不能注意，竟疏於注
    意，於途經該閃光黃燈之交岔路口時應注意減速慢行，作隨時停車準備，反而加
    速以時速約七十公里至八十公里之速度行駛，適吳林相騎乘腳踏車沿月眉路由北
    往南方向行駛，已通過交岔路口中心點時，致庚○○之自用小客車左前側撞及吳
    林相之腳踏車左後輪，使吳林相人車倒地，受有顱、胸、腹腔出血，經送醫急救
    ，終因多重器官衰竭，延至同年十月二十四日十三時十四分不治死亡。刑事部分
    並經本院判處被告有罪確定在案，其過失行為應堪認定。除己○○請求之部分業
    經於本院準備程序中撤回外，原告以被害人吳林相係其母遭被告撞傷不治，其子
    女戊○○（長子）、丙○○（次子）、乙○○（三子）、甲○○（長女）、丁○
    ○（三女），分別遭受喪母之痛，此有戶籍謄本可稽，精神所受痛苦折磨，非常
    人所能想像，為此請求精神慰藉金每人各四十萬元，以資慰藉等情，迄未獲賠償
    ，為此提起本訴等語。
二、被告則以對於精神慰藉金部分，被告經濟狀況甚差，有各類所得扣繳暨免扣繳憑
    單乙紙可稽，原告等向被告請求精神慰藉金每人各四十萬元，似嫌過高等語置辯
    。
三、按行車速度，依標誌之規定，無標誌者，在郊外道路時速不得超過六十公里；汽
    車行駛至交岔路口時，其行進應遵守燈光號誌，而閃光黃燈表示警告，車輛應減
    速接近，注意安全，小心通過，道路交通安全規則第九十三條第一項第一款、第
    一百零二條第一項第一款、道路交通標誌標線號誌設置規則第二百十一條分別定
    有明文。被告領有駕照，為從事駕駛之人，理應知悉上開道路交通安全規則，而
    依當時天候晴、晨光、路面乾燥、無缺陷、無障礙物，視距良好，閃光黃燈號誌
    運作正常等情形，並非不能注意，竟疏於注意，於途經該閃光黃燈之交岔路口時
    應注意減速慢行，作隨時停車準備，反而加速以約時速七、八十公里之速度通過
    ，致肇本件不幸，被告之行為顯有過失。又依被告肇事時所造成之汽車煞車痕已
    超越雙黃線，顯然已駛入來車道內，而死者吳林相之血跡距離路邊僅一．四公尺
    ，腳踏車倒地位置距離路邊亦僅有０．五公尺至一．三公尺，足徵死者騎腳踏車
    早已通過交岔路口中心點，始為被告所駕駛之自用小客車自後撞及倒地，被害人
    應無過失。而被告之過失行為與被害人之死亡間，顯有相當因果關係等情，業據
    本院依職權調取刑事卷宗（含臺灣雲林地方法院檢察署八十八年度偵字第五七０
    五號偵查卷、原審法院八十八年度交易字第三０一號卷、本院八十九年度交上易
    字第三０六號卷）查明，並有道路交通事故調查報告表、事故現場圖及現場照片
    （十張，內並有ＪＳ－二七二六號自用小客車越線駛入對向來車道因煞車所造成
    之甚長而明悉而與路中心線平行之煞車痕三十．一公尺，足見被告車速之快及無
    視於道路行車大眾之生命安全，且無閃避偏向之情形）附於上開相驗卷可稽。被
    害人應無與有過失，可以瞭解。雖被告亦於刑事訴訟程序中警訊中（見相驗卷第
    九頁）及本院附帶民事訴訟程序中，陳稱：其至肇事之十字路口前，看見吳林相
    前方有一腳踏車先穿越雲一五八線往媽埔路，吳林相停於我的車道一半處，我就
    往中間偏，然後看見吳林相往前騎時，我就邊踩剎車邊轉方向盤欲回原車道云云
    ，與上開調查結果不符，顯係被告事後畏罪避就之詞，不足採取。又被告於準備
    程序中請求將系爭車禍責任再送車輛行車事故委員會鑑定，已無必要，且又延滯
    訴訟，合併說明。
四、按因故意或過失，不法侵害他人之權利者，負損害賠償責任；又不法侵害他人致
    死者，被害人之父、母、子、女及配偶，雖非財產上之損害，亦得請求賠償相當
    之金額。民法第一百八十四條第一項前段、第一百九十四條分別定有明文。被告
    既因過失，致原告之母吳林相死亡，則原告依侵權行為之法律關係，請求被告連
    帶負損害賠償責任，自屬有據。又「法院對於慰撫金之量定，應斟酌該受僱人及
    應負連帶賠償責任之僱用人，並被害人暨其父、母、子、女及配偶之身分、地位
    及經濟狀況等關係定之，不宜單以被害人與實施侵權行為之受僱人之資力為衡量
    之標準」。業據最高法院以七十六年度台上字第一九０八號著為判例可資參照。
    茲就原告請求之精神慰藉金部分，查本件原告均係被害人之子女，有戶籍謄本三
    份附卷可稽，因本件被告肇事，不幸失去慈母，精神上自受極大痛苦，可以想見
    ，本院斟酌實際情況，及兩造之身分、地位，與被告之資力（約每月二萬五千元
    薪資收入等，有被告之陳述及財政部財稅資料中心之調件明細表可資佐證）經濟
    狀況，及被告之過失程度（被告之過失為肇事獨立原因，被害人並無過失）、經
    濟狀況暨學歷（高中畢業，無不動產）、原告部分（戊○○國小肄業、業工、丙
    ○○國中畢業、業司機、乙○○國中畢業、業工、三人共有祖厝、甲○○國小肄
    業、業農、無不動產、丁○○國小畢業、家管、無不動產等情形，並有上開財政
    部財稅資料中心之調件明細表內分別或有田地、或汽車、或薪資所得、利息所得
    等可按），認原告請求精神慰藉金部分尚嫌過高，應予核減，為各三十萬元之予
    以慰藉方為適當，在此範圍內，為有理由，應予准許，原告逾此部分之請求，尚
    嫌過高。從而，被告應給付原告各三十萬元及各自起訴狀繕本送達被告翌日起即
    自八十九年二月十七日起，至清償日止，按週年利率百分之五計算之利息，為有
    理由，應予准許。其逾此範圍之請求為無理由，應予駁回。
五、兩造均陳明願供擔保，請求宣告假執行及免為假執行，就原告勝訴部分及被告聲
    請部分經核均無不合，爰分別酌定相當之擔保金額併准許之；就原告敗訴部分，
    其假執行之聲請，失所附麗，應併予駁回。
六、結論：本件原告之訴，為一部有理由，一部無理由，依民事訴訟法第七十九條但
    書、第八十五條第一項前段、第三百九十條第二項、第三百九十二條，判決如主
    文。
中      華      民      國    八十九    年      十      月      十一    日
                                    臺灣高等法院臺南分院民事第三庭
~B1審判長法官  林    輝    雄
~B2      法官  高    明    發
~B3      法官  莊    俊    華
右為正本係照原本作成。
如對本判決上訴，須於判決送達後二十日內向本院提出上訴狀，其未表明上訴理由者
，應於上訴後二十日內向本院提出上訴理由書。
中      華      民      國    八十九    年      十      月      十六    日
~B法院書記官  侯    瑞    富


司法院資訊處製作；財團法人民間司法改革基金會備份。
